臺灣高等法院刑事判決　　　　　　　　 100年度上易字第84號
上　訴　人
即　被　告　羅明震
上列上訴人因詐欺案件，不服臺灣臺北地方法院99年度易字第35
3 號，中華民國99年11月12日第一審判決（起訴案號：臺灣臺北
地方法院檢察署98年度偵緝字第1203號、第1204號、第1205號）
，提起上訴，本院判決如下：
    主  文
上訴駁回。
    事  實
一、羅明震（原名：羅文雄）因經營生意失利，缺錢花用，竟意
    圖為自己不法之所有，基於詐欺取財之概括犯意，連續為下
    列行為：
  (一)於民國87年9月間，至友人朱啟鋒（原名：朱經宇）位於臺
    北縣板橋市○○路○段180號之辦公處所內，向朱啟鋒佯稱：
    其已取得廢棄土處理之銷售權利，自88年1月底起即可開始
    分派盈餘，惟尚欠缺部分資金，邀約朱啟鋒共同投資云云，
    朱啟鋒不疑有他，遂於87年10月間某日匯款新臺幣（下同）
    86萬元至羅明震指定由其前妻馬安宜（原名馬劍虹，業經臺
    灣臺北地方法院檢察署檢察官以95年度調偵緝字第124號為
    不起訴處分確定，雙方於94年7月11日離婚）所開立之合作
    金庫新店分行帳戶內，復於同月間某日，在上址辦公室內交
    付2張面額各為100萬元之支票與羅明震收受。嗣於88年1月
    底後，朱啟鋒屢次請求羅明震履行分派盈餘義務時，羅明震
    均以尚未取得廢棄土處理事業之核准執照為由，多所推託並
    拒絕分派盈餘，迄至89年6月30日朱啟鋒因羅明震仍未取得
    廢棄土處理事業之核准執照，遂依雙方協議終止合作關係，
    並多次催告羅明震退還上開286萬元之款項，然羅明震仍推
    諉卸責，更拒絕出面，嗣經朱啟鋒查證，方知羅明震根本無
    任何投資廢土處理契約書或取得廢棄土處理銷售之相關權利
    ，始驚覺受騙。
  (二)於89年11月間某日，羅明震由其前妻馬安宜（業經臺灣臺北
    地方法院檢察署檢察官以96年度偵續字第391號為不起訴處
    分確定）陪同至臺北市○○區○○街11巷9號之如萍餐廳內
    ，向馬安宜之友人王國平佯稱：其所經營之香燭生意將至大
    陸投資，利潤很好，第一年就可回本30%，一股300萬元，並
    邀請王國平至其所經營位於臺北市○○○路○段391號2樓之
    匯懋興業有限公司門市參觀投資云云，王國平不疑有他，遂
    於89年11月4日至彰化商業銀行城內分行，匯款100萬元至羅
    明震指定由其前妻馬安宜所開立之文山景美郵局帳號000000
    00000000號帳戶內，復於89年12月16日匯款200萬元至上開
    同一帳戶內。詎羅明震取得上揭款項後，即避不見面，甚且
    失去音訊、不知去向，王國平始驚覺受騙。
  (三)羅明震由其前妻馬安宜（業經臺灣臺北地方法院檢察署檢察
    官以95年度偵字第11509號為不起訴處分確定）陪同，於89
    年10月中旬某日，在其位於臺北市文山區○○○路○段391號
    2 樓之匯懋興業有限公司門市內，由羅明震對友人熊一飛佯
    稱：其所經營之香燭生意非常好，需要資金擴建廠房，若熊
    一飛願出資100萬元，就將百分之50之公司股權讓與熊一飛
    云云，致熊一飛陷於錯誤，對投資乙事不疑有他，且將此訊
    息轉告其友人葉福昌，致葉福昌亦信以為真，旋即由熊一飛
    自籌50萬元，並受葉福昌之託轉交50萬元，共計100萬元，
    於89年12月25日，在熊一飛位於臺北市○○路156巷32之1號
    3樓之辦公室內，將上開100萬元現金交付與羅明震收受。羅
    明震復於90年7月25日前某日，在其位於臺北市文山區○○
    ○路○段之辦公室內，對熊一飛佯稱：其可替熊一飛代為購
    買120萬元之檀香木原料，但須熊一飛先支付3成訂金即40萬
    元云云，致熊一飛陷於錯誤，陸續於如附表「發票日」欄所
    示之日期，在臺北市○○區○○路156巷32之1號3樓之辦公
    室內，將如附表所示之銀行本票（起訴書誤載為支票）交付
    與羅明震收受，其中如附表編號1至4號、編號8至9號所示之
    銀行本票，並均經提示兌現。惟羅明震取得上開款項及銀行
    本票後，並未轉讓任何股權予熊一飛，亦未將熊一飛登記為
    公司股東，更未替熊一飛代購檀香木原料或交付任何檀香木
    原料與熊一飛，反將上揭款項挪為他用。嗣經熊一飛多次詢
    問事情辦理進度，羅明震均推拖搪塞，避不見面，甚且失去
    音訊、不知去向，熊一飛始驚覺受騙。
二、案經朱啟鋒、熊一飛、王國平訴由臺灣臺北地方法院檢察署
    檢察官偵查起訴。
    理  由
甲、程序方面：
    按被告以外之人於審判外之陳述，雖不符前四條之規定，而
    經當事人於審判程序同意作為證據，法院審酌該言詞陳述或
    書面陳述作成時之情況，認為適當者，亦得為證據。當事人
    、代理人或辯護人於法院調查證據時，知有第159條第1 項
    不得為證據之情形，而未於言詞辯論終結前聲明異議者，視
    為有前項之同意，刑事訴訟法第159條之5第1、2項分別定有
    明文。本件，被告及其辯護人於原審，被告於本院就下列所
    引供述，均表示無意見，且未於言詞辯論終結前聲明異議，
    本院審酌該等供述證據作成之情況，均係公務員依法製作，
    查無以不正方法取得之情況，自得作為證據。
乙、實體方面：
一、上開事實，業據被告羅明震於原審準備程序及審理時均坦承
    不諱（見原審卷第141頁至第142頁、第152頁反面），核與
    證人即告訴人熊一飛於警詢時、偵查中、原審中之指述（見
    臺灣臺北地方法院檢察署95年度偵字第11509號偵查卷宗〈
    下稱95偵11509號卷〉第13頁至第15頁、第45頁至第46頁、
    第57頁至第58頁；同署98年度偵緝字第1204號偵查卷宗〈下
    稱98偵緝1204號卷〉第8頁反面至第9頁、第14頁；原審卷第
    32頁至第33頁、第64頁至第66頁、第100頁至第102頁、第14
    1頁至第142頁、第157頁反面）；證人即告訴人王國平於警
    詢時、偵查中、原審中之指述（見98偵緝1204號卷第8頁至
    第9頁、第13頁反面至第14頁；同署95年度偵字第18181號偵
    查卷宗〈下稱95偵18181號卷〉第7頁、第32頁、第43頁；同
    署95年度他字第1315號偵查卷宗〈下稱95他1315號卷〉第44
    頁至第46頁、第79頁至第80頁；原審卷第32頁至第33頁、第
    64頁至第66頁、第100頁至第102頁、第141頁至第142頁）；
    證人即告訴人朱啟鋒於警詢時、偵查中、原審中之指述（見
    98偵緝1204號卷第8頁反面至第9頁；同署89年度他字第3745
    號偵查卷宗〈下稱89他3745號卷〉第15頁反面至第16頁、第
    20頁反面；同署90年度偵字第645號偵查卷宗〈下稱90偵645
    號卷〉第9頁反面；原審卷第32頁至第33頁、第64頁至第66
    頁、第100頁至第102頁、第141頁至第142頁）；證人即告訴
    人王國平之胞妹王如萍於偵查中之證述（見98偵緝1204號卷
    第19頁至第20頁）；證人即告訴人王國平之友人林添億於偵
    查中之證述（見98偵緝1204號卷第19頁反面）大致相符，並
    有告訴人熊一飛提出之本票交付紀錄1張（見98偵緝1204號
    卷第11頁）、中華郵政股份有限公司95年3月27日儲字第095
    0708007號函檢附之馬安宜於文山景美郵局所立存簿儲金帳
    戶立帳申請書影本暨客戶歷史交易清單1份（見95他字1315
    號卷第6頁至第10頁）、彰化銀行89年11月4日匯款回條聯1
    張（匯款人：王國平；收款人：馬安宜；匯款金額：100萬
    元）（見95他1315號卷第51頁）、郵政存簿儲金89年12月16
    日無摺存款明細單1張（戶名：馬安宜，存款金額：200萬）
    （見95他1315號卷第51頁）、告訴人朱啟鋒提出之協議書、
    存證信函各1份（見89他3745號卷第4頁至第10頁反面）、中
    華郵政股份有限公司儲匯處99年4月22日處儲字第099100062
    5號函1張（見原審卷第35頁）、彰化銀行吉林分行99年5月3
    日彰吉林字第0990793號函及檢附之歷史交易明細表、本票
    正反面影本共1份（見原審卷第36頁至第45頁）、彰化商業
    銀行立德分行99年9月6日彰立德字第099001829號函及檢附
    之個人開戶資料、歷史交易明細共1份（見原審卷第107頁至
    第109頁）、大台北商業銀行99年9月9日大台北總行字第099
    0001001號函及檢附之開戶人資料、交易明細表共1份（見原
    審卷第112頁至第113頁）、彰化銀行吉林分行99年9月9日彰
    吉林字第0991910號函及檢附之票號0000000號、0000000號
    、0000000號、0000000號銀行本票正反面影本各1份（見原
    審卷第119頁至第127頁）、匯懋興業有限公司公司登記影卷
    1份附卷可稽，足徵被告前開出於任意性之自白與事實相符
    ，堪以採信。
二、被告於本院審理時雖辯稱：我沒有詐欺的意圖，否則怎麼可
    能還朱啟鋒4年的錢。上訴理由狀另辯以：被告確實於90年
    11月間赴大陸做生意，即遭公司內大陸籍經理季一所私自從
    銀行提走公司用於註冊驗資的美金1．5萬元，提出在逃人員
    訊息登記表、被告名片各乙紙為證。惟查：
(一)上開事實一、(一)之事實，除據告訴人朱啟鋒指述甚明外，並
    有所提出協議書乙紙在卷可佐。被告於89年12月11日偵訊時
    ，亦坦承無法提出合作廢棄土之任何文件(89年度他字第374
    5號卷第20頁)，並不能證明被告當時有取得廢棄土處理之銷
    售權利，而仍向告訴人朱啟鋒游說投資，自屬詐欺行為。至
    告訴人提出告訴後，被告之前妻馬安宜確有開立本票多紙共
    65萬元、另於92年間償還15萬元，為告訴人朱啟鋒所承認(
    原審卷第101頁)，並有被告所提本票原本、收據可佐(原審
    被證1、2)。惟此乃告訴人追訴後，被告之還債情形，固有
    作為被告犯後態度之參酌，尚不能據以推翻上開詐欺之事實
    。
(二)被告主張其赴大陸投資，遭大陸籍經理捲款潛逃云云。惟被
    告並未能提出其向大陸官方申請籌設公司之資料，而依被告
    所提名片(本院卷第22頁)，其係全世達國際商務發展有限公
    司(下稱全世達公司)之常務董事，另依所提在逃人員信息登
    記表(同上卷第22頁)，其上記載：2002年9月4日，季一所利
    用全世達公司經理身分私自從銀行提走該公司用於註冊驗資
    的美金1．5萬元等語。則依上開資料，全世達公司尚在註冊
    驗資階段，尚未成立，自無董事會，被告何得以名片自稱係
    常務董事，其真實性已有疑義，而全世達公司究竟係投資經
    營何種事業，亦無相關文件可資證明，不能據以證明與其對
    告訴人所稱之廢土或香燭事業有何關聯。何況，經被告之游
    說，告訴人朱啟鋒係於87年間投資，告訴人王國平係於89年
    11 月間投資，告訴人熊一飛係於89年10月投資，而被告所
    提出上開資料，則係於91年9月間申請設立全世達公司，時
    間上頗有差距，亦不能據以證明被告向上開告訴人等要求投
    資之金額，即係用以投資全世達公司，而因該公司驗資款項
    遭經理捲款潛逃，致無法成立。
(三)綜上，被告所辯尚難憑採。本案事證明確，被告犯行堪以認
    定，應依法論科。
三、新舊法比較：
    被告行為後，94年2月2日修正公布之中華民國刑法已於95年
    7月1日施行，關於刑法變更後之新舊法律適用問題，均應依
    修正後刑法第2條第1項：「行為後法律有變更者，適用行為
    時之法律。但行為後之法律有利於行為人者，適用最有利於
    行為人之法律」之規定，依「從舊從輕」原則決定；且比較
    時應就罪刑有關之共犯、未遂犯、想像競合犯、牽連犯、連
    續犯、結合犯，以及累犯加重、自首減輕暨其他法定加減原
    因（如身分加減）與加減例等一切情形，綜其全部罪刑之結
    果而為比較（最高法院95年5月23日95年度第八次刑庭會議
    決議參照）。爰先就本案所涉及之新舊法適用問題，分述如
    下：
  (一)刑法第339條第1項詐欺取財罪，法定刑得處銀元1千元以下
    罰金，據修正後刑法施行法增訂第1條之1：「中華民國94年
    1月7日刑法修正施行後，刑法分則編所定罰金之貨幣單位為
    新臺幣。94年1月7日刑法修正時，刑法分則編未修正之條文
    定有罰金者，自94年1月7日刑法修正施行後，就其所定數額
    提高為30倍。但72年6月26日至94年1月7日新增或修正之條
    文，就其所定數額提高為3倍」（按新增定刑法施行法第1條
    之1規定，僅係替代罰金罰鍰提高標準條例部分條文，與罰
    金罰鍰提高標準條例罰金額度相同，只是貨幣單位由銀元改
    成新臺幣，並不發生有利、不利之問題，亦非法律變更刑度
    之條文，並無比較新舊法之問題，應逕予適用），及刑法第
    33條第5款修正為：「主刑之種類如下：五、罰金：新臺幣1
    千元以上，以百元計算之」等規定，是依修正後之法律，刑
    法第339條第1項詐欺取財罪所得科處之罰金刑最高額維持不
    變，最低額則提高為新臺幣1千元，是比較修正前、後之刑
    罰法律，自以被告行為時即修正施行前關於科處罰金刑之法
    律，較有利於被告。
  (二)修正後刑法第56條之連續犯規定業經刪除，被告之犯罪行為
    ，於新法施行前，係以一罪論。於新法施行後，則應予分論
    併罰。此刪除雖非犯罪構成要件之變更，但顯已影響行為人
    刑罰之法律效果，自屬法律有變更，依刑法第2條第1項規定
    ，比較新、舊法結果，仍應適用較有利於被告之行為時即修
    正前法律論以連續犯。
  (三)罰金刑之加減，依修正前刑法第67條，僅加減其最高度，修
    正後刑法第67條則規定，其最高度及最低度同加減之。就加
    重而言，修正前之規定僅就最高度加重，自以修正前之規定
    較有利於被告。
  (四)經綜合法律修正前後之整體比較，揆諸前揭最高法院決議及
    修正後刑法第2條第1項之「從舊從輕」原則，適用94年2月2
    日修正前之刑罰法律（下逕稱「修正前刑法」），對被告較
    為有利，自應整體適用修正前刑法之相關規定。
四、論罪科刑：
    核被告所為，係犯刑法第339條第1項之詐欺取財罪。被告如
    事實欄一、(一)至(三)所示先後多次詐欺取財之犯行，時間緊接
    、方法相近，觸犯構成要件相同之罪名，顯係基於概括犯意
    反覆為之，為連續犯，依修正前刑法第56條之規定，以一罪
    論，並加重其刑。
五、原審詳查後，認被告犯行明確，援引刑法第2條第1項前段、
    第339條第1項，修正前刑法第56條，刑法施行法第1條之1規
    定，並審酌被告為本案犯行時正值盛年，不思正途營生，竟
    冀望不勞而獲，利用告訴人朱啟鋒、熊一飛、王國平之信任
    而詐取財物，本不宜寬貸，惟念其並無前科，素行尚可，最
    終仍能知所悔悟而於原審中坦承犯行，態度尚可，復已償還
    部分款項與告訴人朱啟鋒、熊一飛、王國平（見原審卷第10
    1頁正反面、第141頁反面），雖因未能全數清償而無法與告
    訴人3人達成和解，然應認確有悔意，暨其智識程度，對告
    訴人3人所造成之損害甚鉅，目前已腦中風，有財團法人基
    督復臨安息日會臺安醫院98年6月3日診斷證明書1張存卷可
    憑（見同署98年度偵緝字第1203號偵查卷宗〈下稱98偵緝
    1203號卷〉第46頁），半身不遂，需仰賴子女扶養之生活狀
    況等一切情狀，量處有期徒刑1年10月。又說明被告於偵查
    中經臺灣臺北地方法院檢察署檢察官於91年7月18日發布通
    緝，嗣於98年5月25日經警緝獲，並無於96年12月31日前自
    動歸案接受偵查等情，有該署91年7月18日北檢茂夜緝字第
    2377號通緝書（見同署90年度調偵字第239號偵查卷宗第37
    頁）、通緝案件移送書及解送人犯報告書各1份存卷可考（
    見98偵緝1203號卷第1頁至第2頁），依中華民國96年罪犯減
    刑條例第5條之規定，自不得予以減刑。核原審認事用法，
    並無違誤，量刑亦頗適當，應予維持。
六、被告上訴意旨略以：被告確實有悛悔之意，也盡力彌補告訴
    人等之損失，請給予被告緩刑自新之機會云云。惟被告於原
    審固坦承犯行，嗣於本院審理時則改稱：在原審係因無法還
    錢，我才承認，但我沒有詐欺的意圖等語，難認其確有悔意
    。且被告除於原審提出30萬元供三位告訴人平分外，本院審
    理期間未再提出任何款項賠償告訴人，告訴人王國平供稱：
    利息不算，我還損失270萬元；告訴人熊一飛供稱：利息不
    算，我共損失152萬元。本案發生至今，已逾十年，被告還
    款金額，可謂杯水車薪，亦難謂已盡力彌補告訴人之損失。
    是被告上訴，請求給予緩刑，核無理由，應予駁回。
據上論斷，應依刑事訴訟法第368條，判決如主文。
本案經檢察官陳傳宗到庭執行職務。
中    華    民    國  100    年    3    月    16   日
            刑事第十七庭  審判長法  官  王炳梁
                                法  官  黃雅芬
                                法  官  陳世宗
以上正本證明與原本無異。
不得上訴。
                                書記官  李佳穎
中    華    民    國  100    年    3    月    16   日
法條：刑法第339條第1項
（普通詐欺罪）
意圖為自己或第三人不法之所有，以詐術使人將本人或第三人之
物交付者，處 5 年以下有期徒刑、拘役或科或併科 1 千元以下
罰金。
以前項方法得財產上不法之利益或使第三人得之者，亦同。
前二項之未遂犯罰之。
附表：
┌─┬─────┬───┬─────┬─────┬─────┬────┬─────────┐
│編│本票號碼  │發票人│擔當付款人│發票日    │到期日    │票載金額│備   註           │
│號│          │      │          │          │          │        │                  │
├─┼─────┼───┼─────┼─────┼─────┼────┼─────────┤
│1 │UK0000000 │熊一飛│彰化商業銀│90年7月25 │90年9月5日│60,000元│見本院卷第120頁至 │
│  │          │      │行吉林分行│日        │          │        │第121頁。         │
├─┼─────┼───┼─────┼─────┼─────┼────┼─────────┤
│2 │UK0000000 │熊一飛│彰化商業銀│90年7月25 │90年9月25 │60,000元│見本院卷第122頁至 │
│  │          │      │行吉林分行│日        │日        │        │第123頁。         │
├─┼─────┼───┼─────┼─────┼─────┼────┼─────────┤
│3 │UK0000000 │熊一飛│彰化商業銀│90年7月25 │90年10月10│30,000元│見本院卷第124頁至 │
│  │          │      │行吉林分行│日        │日        │        │第125頁。         │
├─┼─────┼───┼─────┼─────┼─────┼────┼─────────┤
│4 │UK0000000 │熊一飛│彰化商業銀│90年7月25 │90年10月10│30,000元│見本院卷第126頁至 │
│  │          │      │行吉林分行│日        │日        │        │第127頁。         │
├─┼─────┼───┼─────┼─────┼─────┼────┼─────────┤
│5 │UK0000000 │熊一飛│彰化商業銀│90年8月10 │90年10月25│35,000元│未提示。        │
│  │          │      │行吉林分行│日        │日        │        │被告已於98年9月 │
│  │          │      │          │          │          │        │  24日檢察官訊問時│
│  │          │      │          │          │          │        │  ，當庭返還該張本│
│  │          │      │          │          │          │        │  票原本與告訴人熊│
│  │          │      │          │          │          │        │  一飛收受（見98偵│
│  │          │      │          │          │          │        │  緝1204號卷第13頁│
│  │          │      │          │          │          │        │  反面、第16頁）。│
├─┼─────┼───┼─────┼─────┼─────┼────┼─────────┤
│6 │UK0000000 │熊一飛│彰化商業銀│90年8月10 │90年10月30│35,000元│未提示。        │
│  │          │      │行吉林分行│日        │日        │        │被告已於98年9月 │
│  │          │      │          │          │          │        │  24日檢察官訊問時│
│  │          │      │          │          │          │        │  ，當庭返還該張本│
│  │          │      │          │          │          │        │  票原本與告訴人熊│
│  │          │      │          │          │          │        │  一飛收受（見98偵│
│  │          │      │          │          │          │        │  緝1204號卷第13頁│
│  │          │      │          │          │          │        │  反面、第16頁）。│
├─┼─────┼───┼─────┼─────┼─────┼────┼─────────┤
│7 │UK0000000 │熊一飛│彰化商業銀│90年8月10 │90年10月30│30,000元│未提示。        │
│  │          │      │行吉林分行│日        │日        │        │被告已於98年9月 │
│  │          │      │          │          │          │        │  24日檢察官訊問時│
│  │          │      │          │          │          │        │  ，當庭返還該張本│
│  │          │      │          │          │          │        │  票原本與告訴人熊│
│  │          │      │          │          │          │        │  一飛收受（見98偵│
│  │          │      │          │          │          │        │  緝1204號卷第13頁│
│  │          │      │          │          │          │        │  反面、第16頁）。│
├─┼─────┼───┼─────┼─────┼─────┼────┼─────────┤
│8 │UK0000000 │熊一飛│彰化商業銀│90年8月10 │90年11月6 │60,000元│見本院卷第44頁。  │
│  │          │      │行吉林分行│日        │日        │        │                  │
├─┼─────┼───┼─────┼─────┼─────┼────┼─────────┤
│9 │UK0000000 │熊一飛│彰化商業銀│90年8月10 │90年11月12│60,000元│見本院卷第45頁。  │
│  │          │      │行吉林分行│日        │日        │        │                  │
└─┴─────┴───┴─────┴─────┴─────┴────┴─────────┘